臺灣基隆地方法院民事判決　　　　　　　 95年度訴字第126號
原　　　告　丁○○
　　　　　　戊○○
上二人共同
訴訟代理人　黃碧芬律師
被　　　告　丙○○○
訴訟代理人　陳家慶律師
被　　　告　己○○○○○○○○.
法定代理人　庚○○
訴訟代理人　甲○○
訴訟代理人　乙○○
上列當事人間排除侵害等事件，本院於中華民國96年2月15日言
詞辯論終結，判決如下：
    主  文
被告丙○○○應將坐落基隆市○○區○○段五小段十三之一一、
一五地號上門牌號碼為基隆市○○區○○路九十三之十號之伍層
樓公寓頂樓平台加蓋如附圖所示Ａ、Ｂ之建物（面積合計一０二
點五九平方公尺）拆除，返還頂樓平台與原告丁○○及其他共有
人全體。
被告己○○○○○○○○○○○應自坐落基隆市○○區○○段五
小段十三之一一、一五地號上門牌號碼為基隆市○○區○○路九
十三之十號之伍層樓公寓頂樓平台加蓋如附圖所示Ａ、Ｂ之建物
（面積合計一０二點五九平方公尺）遷出。
被告丙○○○應給付原告丁○○新台幣柒萬柒仟貳佰零捌元及自
民國九十五年四月十八日起至清償日止，按年息百分五計算之利
息。並自民國九十五年四月十八日起至拆除第一項建物返還所占
用之土地之日止，按月給付原告丁○○新台幣肆佰伍拾肆元。
被告丙○○○應給付原告戊○○新台幣伍萬元及自民國九十五年
四月十八日起至清償日止，按年息百分五計算之利息。
原告其餘之訴駁回。
訴訟費用新臺幣貳萬肆仟貳佰肆拾元由被告丙○○○負擔新臺幣
貳萬貳仟零肆拾元；餘由原告負擔。
本判決第一項至第三項前段於原告丁○○分別以新台幣貳拾萬貳
仟元、貳拾萬貳仟元、貳萬伍仟元為被告丙○○○、己○○○○○○○○○○○供擔保後，得假執行；但被告丙○○○如就本判
決第一項、第三項前段分別以新台幣陸拾萬陸仟陸佰伍拾柒元、
柒萬柒仟貳佰零捌元為原告丁○○供擔保後，得免為假執行。
本判決第三項後段於原告丁○○按月供擔保新台幣壹佰伍拾元後
，得假執行；但被告丙○○○如按月以新台幣肆佰伍拾肆元為原
告丁○○預供擔保，得免為假執行。
本判決第四項於原告戊○○以新台幣壹萬陸仟元為被告丙○○○
擔保後，得假執行；但被告丙○○○如以新台幣伍萬元為原告戊○○供擔保後，得免為假執行。
原告其餘假執行之聲請駁回。
    事實及理由
甲、程序方面：
    按「訴狀送達後，原告不得將原訴變更或追加他訴，但有下
    列情形之一者，不在此限：三擴張或減縮應受判決事項之聲
    明者。」民事訴訟法第255條第1項第3款定有明文。查本件
    原告起訴狀訴之聲明係請求：(一)被告丙○○○應將坐落基隆
    市○○區○○段五小段13之11、13之15地號土地（下稱系爭
    土地）上門牌號碼為基隆市○○區○○路93之10號之5層樓
    公寓 (下稱系爭建物）頂樓平台加蓋如起訴狀附圖一所示之
    建物（以實測為準）拆除，返還頂樓平台予原告丁○○及其
    他共有人。(二)被告丙○○○應回復上開頂樓平台原有之水、
    電、排水管線與地坪、牆面之防水設施，回復原狀返還予原
    告丁○○及其他共有人。(三)被告丙○○○應給付原告丁○○
    新台幣（下同）194,128元及自起訴狀繕本送達翌日起至清
    償日止，按年息百分之5計算之利息。並自起訴狀繕本送達
    之翌日起至被告將上開頂樓平台按第2項所示方法回復原狀
    ，返還共有人全體之日止，按月給付原告丁○○736元。(四)
    被告丙○○○應給付原告戊○○150,000元及自起訴狀繕本
    送達翌日起至清償日止，按年息百分之5計算之利息。(五)被
    告己○○○○○○○○○○○應遷出上開頂樓，返還予原告
    丁○○及其他共有人。嗣經本院於95年11月15日囑託基隆市
    信義地政事務所至現場勘測後，原告於96年2月15日當庭將
    前項聲明變更為：(一)被告丙○○○應將系爭土地上系爭建物
    頂樓平台加蓋如附圖所示Ａ、Ｂ之建物（面積合計102．59
    平方公尺）拆除，返還頂樓平台予原告丁○○及其他共有人
    。(二)被告丙○○○應回復上開頂樓平台原有之水、電、排水
    管線與地坪、牆面之防水設施，回復原狀返還予原告丁○○
    及其他共有人。(三)被告丙○○○應給付原告丁○○177,208
    元及自起訴狀繕本送達翌日起至清償日止，按年息百分之5
    計算之利息。並自起訴狀繕本送達之翌日起至被告將上開頂
    樓平台按第2項所示方法回復原狀，返還共有人全體之之日
    止，按月給付原告丁○○454元。(四)被告丙○○○應給付原
    告戊○○150,000元及自起訴狀繕本送達翌日起至清償日止
    ，按年息百分之5計算之利息。(五)被告己○○○○○○○○○○○應遷出附圖所示Ａ、Ｂ之建物，返還予原告丁○○及
    其他共有人。核其變更顯係擴張或減縮應受判決事項之聲明
    ，揆諸前開法條規定，自應予准許。
乙、實體方面：
一、本件原告主張：
(一)原告丁○○係系爭建物第5層房屋之所有權人，亦為系爭建
    物所占用之基地即系爭土地之共有人，應有部分為60分之6
    ，惟被告丙○○○無權占有系爭建物頂樓平台加蓋如附圖所
    示Ａ、Ｂ之建物 (面積合計102．59平方公尺，下稱系爭增
    建物)，並將系爭增建物出租被告己○○○○○○○○○○○使用中，已侵害原告丁○○之共有權利，爰依民法第76 7
    條、第821條規定，請求被告丙○○○拆除系爭增建物，並
    返還頂樓平台予原告丁○○及其他共有人，被告國際獅子會
    基隆市第三會分會應遷出系爭增建物，並返還頂樓平台予原
    告丁○○及其他共有人。
(二)又觀諸基隆市政府都市發展局使用執照70基使字第201號屋
    頂平面圖，系爭建物由香洪建築師事務所設計時，系爭建物
    頂樓平台並無系爭增建物，又系爭建物頂樓平台共有7個排
    水口，該7個排水口材質為3pvc落水管及頭罩，坡度1/100
    ，系爭建物頂樓平台7個排水口設計是為了發揮快速排水功
    能，又牆面厚度為10rc.h=1.10。被告丙○○○除無權占有
    系爭建物頂樓平台，使用系爭增建物外，更因系爭增建物於
    搭建之時，曾更改原建造時之水、電及排水設計，並破壞原
    有地坪、牆面之防水設施，以致每逢颱風、豪雨，系爭增建
    物之前陽台排水不及，水即溢滿至系爭增建物之室內樓板，
    造成水自系爭增建物室內地板滲漏至原告丁○○所有位在系
    爭建物第5層房屋室內，加以鋁門窗縫滲水，及系爭增建物
    屋頂防水設施損壞，使原告丁○○所有位在系爭建物第5層
    房屋之滲漏情形更加嚴重，且因系爭增建物屬鋼筋混凝土建
    造，增加系爭建物設計結構荷重，長久以來造成系爭建物龜
    裂及傾斜，已嚴重危害系爭建物住戶之居住安全，已侵害原
    告丁○○之共有權利，且經台灣區水管工程工業同業公會鑑
    定結果亦同此見解，有該同業公會95年12月18日台區水管會
    新字第95367號函附之鑑定報告書可參，1.該鑑定報告第五
    點鑑定結果之第 (一)項記載「原告丁○○之基隆市○○區
    ○○路93-10號五樓室內牆壁、天花板有漏水痕跡且多處已
    產生壁癌現象」。壁癌之產生通常是長期持續性漏水所造成
    ，而原告丁○○房屋之牆壁、天花板亦有漏水痕跡，足證原
    告丁○○之房屋室內確有長期且持續性之嚴重滲漏，才會造
    成多處壁癌，被告丙○○○以台灣區水管工程工業同業公會
    鑑定當天無發現漏水，即主張本件無持續性漏水，顯然昧於
    事實，不足採信。2.該鑑定報告第五點鑑定結果之第 (二)
    項記載「5樓屋頂己○○○○○○○○○○○會館室內地坪
    、女兒牆乾燥無水，但女兒牆曾有漏水過痕跡且也產生壁癌
    現象」，壁癌之產生常肇因於長期且持續性之滲漏，顯見被
    告己○○○○○○○○○○○女兒牆亦有長期嚴重漏水問題
    ，才會產生壁癌現象，且該滲漏之水因無法排除，又滲漏至
    原告丁○○五樓屋內，進而造成原告丁○○房屋室內產生壁
    癌。3.該鑑定報告第五點鑑定結果之第 (三)項記載「現場
    測試屋頂左右2處排水管流量，右邊排水管排水不很順暢，
    水量大時會有積水現象，左邊之排水管口位置較高達不到一
    般排水功能，當大豪雨來時，水不能及時排放就會造成樓板
    積水而向下滲漏」。由此證明本件違章加蓋之排水管不能發
    揮排水功能，而基隆每年都會發生豪大雨，因此大雨來時就
    會造成積水向下滲漏至原告丁○○五樓房屋屋內，造成原告
    丁○○之損害，而原告每遇到颱風或下大雨時，就要冒著風
    雨去清屋頂，用布把水擋住並將水吸乾，水才不會漏到原告
    丁○○房屋屋內。4.該鑑定報告第五點鑑定結果之第 (四)
    項記載「6樓己○○○○○○○○○○○會館、鋁門窗及落
    地門均非風雨防水型，當颱風或大豪雨來時就會漏水流至女
    兒牆、地板再滲往5樓」。足證任意建造系爭增建物，造成
    系爭建物原係女兒牆構造之長斷面裂縫滲水，又加上鋁門窗
    縫滲水，及系爭建物屋頂防水設施損壞，使原告丁○○所有
    之房屋滲漏情形更加嚴重。5.該鑑定報告第六點則建議「 (
    一)為防止漏水應先做好排水設施，如再增設1處排水管幫助
    分流是最好辦法。(二)加建之6樓鋁門窗、落地門應加強防
    水措施，就不會有水滲入屋內地坪，再往5樓滲水」。足證
    被告丙○○○使用該頂樓平台之系爭增建物，因任意加蓋，
    破壞原頂樓平台之防水、排水設施，其加蓋部分之鋁門窗、
    落地門又不具防水功能，導致不僅排水功能無法發揮，雨水
    亦會滲入違章加蓋之系爭增建物之屋內，再往下滲入原告位
    於5樓之房屋，造成原告所有房屋漏水嚴重，產生嚴重之壁
    癌現象，影響原告生活品質至鉅。爰依民法第76 7條、第
    821 條規定，請求被告丙○○○應將系爭建物頂樓回復原狀
    ，回復上開頂樓平台原有之水、電、排水管線與地坪、牆面
    之防水設施，回復原狀返還予原告丁○○及其他共有人。
(三)如前所述，系爭建物由香洪建築師事務所設計時，頂樓平台
    並無系爭增建物，被告丙○○○無權占有系爭建物頂樓平台
    ，使用系爭增建物，且因系爭增建物之搭建，封住原本的7
    個排水口，破壞原頂樓平台之防水、排水設施，致使原告丁○○所有位在系爭建物第5層房屋之滲漏情形極為嚴重，而
    損及原告丁○○所有之天花板、日光燈罩、家具，被告丙○○○之不法行為已構成民法第184條第1項之侵權行為。按不
    法侵害他人之身體、健康、名譽、自由、信用、隱私、貞操
    ，或不法侵害其他人格法益而情節重大者，被害人雖非財產
    上之損害，亦得請求賠償民法第195條第1項定有明文。原告
    丁○○居住於系爭建物5樓，因被告丙○○○無權占有系爭
    增建物，除每逢颱風下雨，須時時擔心漏水，因而引發焦慮
    、緊張性頭痛等症狀外，更因日日夜夜忍受滲水滴落之聲音
    折磨，對原告丁○○精神上已造成極大之壓力與損害，嚴重
    影響原告丁○○之生活品質與健康，故被告丙○○○已對原
    告丁○○居住安寧及居住環境安全舒適之人格法益造成侵害
    ，且期間長達16年，並因而引起緊張性頭痛、焦慮等症狀，
    情節非輕，原告丁○○自得本於民法第184條第1項、第195
    條第1項之規定請求精神上之慰撫金15萬元。
(四)原告戊○○係原告丁○○之配偶，與原告丁○○共同居住於
    系爭建物5樓，亦為該屋實際居住之人，因被告丙○○○無
    權占有系爭建物頂樓平台，使用系爭增建物，造成原告戊○○每逢下雨，便得忍受房屋漏水及發霉之苦，及擔心漏水情
    形是否會損害家中家具、電器等物品，更要忍受水滴滴落之
    噪音，經常無法入睡或於睡夢中驚醒，故被告丙○○○已對
    原告戊○○居住安寧及居住環境之乾爽舒適之人格法益造成
    侵害，且期間長達16年，原告戊○○自得本於民法第195條
    第1項之規定請求精神上之慰撫金15萬元。
(五)按無法律上之原因而受利益，致他人受損害者，應返還其利
    益，民法第179條定有明文；又無權占有他人土地，可能獲
    得相當於租金之利益，為社會通常之觀念，最高法院61年台
    上字第1695號判例可資參照；至計算相當於土地租金之不當
    得利金額，按城市地方房屋之租金，以不超過土地及其建築
    物申報總價年息百分之10為限，前開規定，於租用基地建築
    房屋準用之，土地法第97條第1項、第105條分別定有明文，
    而土地價額，依土地法施行法第25條規定，係指法定地價，
    所謂法定地價者，依土地法第148條規定，係土地所有權人
    依土地法所申報之地價，至建築物價額，地政機關迄未依土
    地法施行法第25條規定估定價額，應以課徵房屋稅之房屋現
    值為準，有財政部78年6月22日臺財稅字第780158972號函可
    稽。被告無權占有系爭增建物，自屬獲得相當使用系爭建物
    1 層樓及系爭土地之相當於租金之不當利益，系爭土地之面
    積合計為102．59平方公尺，原告丁○○應有部分為60分之6
    ，系爭土地之申報地價1平方公尺為26,149元，原告丁○○
    所有系爭建物5樓房屋之價額為275,900元。原告自得本於民
    法第179條之規定，請求被告丙○○○給付自起訴日回溯5年
    之不當得利金額27,208元 (其計算式為：【 (26,149×102
    ．59×6/60)＋275,900】×10%×5×6/60＝27,208)，及自
    起訴狀繕本送達翌日起至清償日止，按年息百分之5計算之
    利息。暨自起訴狀繕本送達之翌日起至被告丙○○○將系爭
    建物頂樓平台回復原狀，返還共有人全體之日止，按月給付
    原告丁○○454元 (其計算式為：【 (26,149×102．59)＋2
    75,900】×10%×6/60×1/12＝454 )。爰聲明：(一)被告丙○○○應將系爭土地上系爭建物頂樓平台加蓋如附圖所示Ａ、
    Ｂ之建物（面積合計102．59平方公尺）拆除，返還頂樓平
    台予原告丁○○及其他共有人。(二)被告丙○○○應回復上開
    頂樓平台原有之水、電、排水管線與地坪、牆面之防水設施
    ，回復原狀返還予原告丁○○及其他共有人。(三)被告丙○○○應給付原告丁○○177,208元及自起訴狀繕本送達翌日起
    至清償日止，按年息百分之5計算之利息。並自起訴狀繕本
    送達之翌日起至被告丙○○○將上開頂樓平台按第2項所示
    方法回復原狀，返還共有人全體之日止，按月給付原告丁○○454元。(四)被告被告丙○○○應給付原告戊○○150,0 00
    元及自起訴狀繕本送達翌日起至清償日止，按年息百分之5
    計算之利息。(五)被告己○○○○○○○○○○○應遷出附圖
    所示Ａ、Ｂ之建物，返還予原告丁○○及其他共有人。(六)願
    供擔保，請准宣告假執行。
(六)對被告丙○○○抗辯之陳述：
    被告丙○○○雖辯稱原告丁○○於79年間向其買受系爭建物
    第5層時，同意被告丙○○○使用系爭增建物，其就系爭增
    建物係基於默示分管契約而有權占有，然：
１、被告丙○○○舉大法官釋字第349號主張原告丁○○繼受分
    管契約，惟依釋字第349號解釋之意旨，應認主張分管契約
    存在之一方，應舉證證明他方「知悉」或「可得而知」分管
    契約之存在，至於單純占有事實之知悉，與他方是否「知悉
    」或「可得而知」分管契約之存在，係屬二事，否則釋字第
    349號解釋即屬具文，不但無法限縮該解釋案所涉之最高法
    院48年台上字第1065號判例之適用範圍，反而更加擴張其適
    用，被告丙○○○前開主張顯然完全違背釋字第349號解釋
    之意旨。
２、原告丁○○否認於向被告丙○○○買受系爭建物第5層之時
    ，同意被告丙○○○使用系爭增建物，而原告丁○○買受系
    爭建物第5層是否知悉被告丙○○○占有使用頂樓系爭增建
    物之事實，與是否同意被告丙○○○使用系爭增建物並無關
    聯，已如前述；被告丙○○○與被告己○○○○○○○○○○○主張全體住戶間就系爭增建物，有默示分管契約，且原
    告丁○○業已知悉或可得而知該分管契約之存在，故原告丁○○應繼受該分管契約，惟原告丁○○否認之，被告丙○○○就其使用系爭增建物有無分管契約，就該事實至今仍未能
    舉證以實其說，故其所言不足採信。
３、被告丙○○○復稱原告丁○○同意其繼續使用系爭增建物，
    否則當初應一併購買等語，但屋頂平台不許分割而獨立為區
    分所有之客體，系爭增建物實際上為被告己○○○○○○○○○○○之辦公室，被告2人又稱是無償借用，原告丁○○
    豈有可能購買一個不能獨立為所有權登記之不動產，原告丁○○也不能知悉系爭增建物是否有合法使用權源，萬一買受
    不僅須處理與被告己○○○○○○○○○○○間之法律問題
    ，還要將違建拆除，原告丁○○的損失將難以估計，被告丙○○○此項主張，顯屬無稽。
４、原告丁○○雖於79年買受系爭建物第5層房屋後之十餘年，
    至95年4月間才起訴請求被告丙○○○拆除系爭增建物，但
    此係因原告丁○○原本秉持睦鄰原則，但漏水現象10多年來
    至今仍持續不斷，原告丁○○所遭受的長期侵權行為，任何
    人均無法永遠忍受，因系爭增建物導致的長期持續漏水問題
    ，原告丁○○承受之精神壓力已累積到無法忍受，不得已而
    提起本件訴訟，豈能因此主張兩造間就系爭增建物有默示分
    管之同意。
二、被告丙○○○求為判決：原告之訴駁回，如受不利益判決，
    願供擔保請准宣告免為假執行。其答辯意旨則以：
(一)系爭建物第5層及系爭增建物係被告丙○○○在75年間向訴
    外人林兆銘購買，嗣被告丙○○○於79年11月間將系爭建物
    第5層出賣與原告丁○○，被告丙○○○仍保有系爭增建物
    ，並未連同系爭建物第5層一併出賣與原告丁○○，被告丙○○○對系爭增建物仍有事實上之處分權。
(二)系爭增建物在被告丙○○○購入時即已存在，姑不論系爭建
    物區分所有權人全體是否曾協議同意搭建系爭增建物，惟渠
    等均對系爭增建物占用系爭建物頂樓平台並無異議，至少可
    認定系爭建物區分所有權人全體均已默示其使用權。
(三)至於前述使用權，並非有名契約，民法上並無確定之名稱及
    規範，惟其得作為占有管領共有物之權源，最高法院83 年
    度台上字第1377號、88年度台上字第3074號、79年度台上字
    第2336號判決意旨均同此見解，被告丙○○○係於75年間向
    訴外人林兆銘購買系爭建物第5層及系爭增建物，嗣於79年
    11 月間將系爭建物第5層出賣與原告丁○○，被告丙○○○
    仍保有系爭增建物，依民法第765條及最高法院上開判決，
    被告丙○○○自係有權占有管領系爭增建物所占用之頂樓平
    台部分，並非如原告丁○○所指被告丙○○○為無權占有，
    原告丁○○主張被告丙○○○無權占有系爭增建物，故係妨
    害其所有權而訴請拆除系爭增建物並請求法定租金，即無理
    由。
(四)原告丁○○既已同意被告丙○○○占有使用系爭建物之頂樓
    平台，其訴請拆除系爭增建物亦屬權利濫用。原告丁○○向
    被告丙○○○購買系爭建物第5層之時，已明知被告丙○○○仍保有系爭增建物自行使用，原告丁○○既知有此情形而
    仍願向被告丙○○○購買系爭建物第5層，自足認定原告丁○○已同意被告丙○○○所有系爭增建物之存在，否則被告
    丙○○○豈有不將系爭增建物一併出賣之理，反而僅單獨將
    系爭建物第5層出賣與原告丁○○後，須再拆除系爭增建物
    之理？原告丁○○若認為須拆除系爭增建物，亦應於買賣當
    時向被告丙○○○表明，此自屬一般社會經驗可知之理。故
    不論被告丙○○○占有使用系爭建物頂樓平台是否基於分管
    契約或其他契約，徵諸最高法院上開判決，應認原告丁○○
    已同意被告丙○○○繼續使用系爭建物之頂樓平台，詎原告
    丁○○對被告丙○○○持續使用系爭增建物逾15年後竟主張
    被告系爭增建物妨礙其所有權而主張拆除，原告丁○○所為
    除違背其允諾被告丙○○○使用頂樓平台之意思表示外，亦
    屬權利濫用之行為，故其主張要不適法。
(五)被告丙○○○於75年間購入系爭增建物之前，已由訴外人林
    兆銘建造完成，原告丁○○訴請被告丙○○○回復系爭建物
    頂樓平台原來之水、電、排水管線與地坪、牆面之防水設施
    ，亦屬於法無據。
(六)系爭增建物早於75年間即已存在，系爭增建物是否符合當時
    相關法令，是否應認定為違章建築，均屬公權力行使範圍，
    應循行政程序處理，並非原告丁○○所得置喙，原告丁○○
    更無裁量權主張立即拆除。
(七)系爭建物第5層係於70年6月27日建造完成，距今已近25年，
    屬老舊之建物，且25年間歷經多次地震、颱風摧殘，加上建
    材、水管本身之老化，所有條件累積相乘，均可能造成系爭
    建物任何樓層漏水或滲水，復以基隆市位居海港，建物長年
    受海風之侵襲，更加速建物、建材本身之老舊，故原告丁○○所有系爭建物第5層房屋之漏水，亦可能係建物本身老舊
    加上天災地變等因素累積而成，原告丁○○並未舉證證明被
    告丙○○○有更改排水設施之行為，亦未證明其所有系爭建
    物第5層房屋之漏水乃系爭增建物本身有瑕疵所造成，竟在
    毫無根據上率爾將其所有系爭建物第5層房屋漏水問題歸責
    在被告丙○○○所有系爭增建物，顯係毫無根據之臆測之詞
    。
(八)系爭增建物非被告丙○○○所建造，頂樓平台之排水設施是
    否如原告丁○○所稱因建造系爭增建物而經變更改造，原告
    丁○○未經舉證，退而言之，縱認建造系爭增建物之時曾經
    變更改造排水設施，惟該變更改造係他人之行為，並非被告
    丙○○○所為，被告丙○○○自75年間起購入系爭增建物並
    未曾變更過排水設施，原告丁○○主張被告丙○○○變更排
    水設施，致其所有系爭建物第5層房屋漏水，應回復原狀，
    要與事實不符。
(九)原告丁○○所有系爭建物第5層房屋之漏水問題，經鈞院函
    請台灣區水管工程工業同業公會鑑定結果，並無原告丁○○
    所陳有持續性漏水，且該公會至系爭建物鑑定當天，適逢下
    雨，鑑定人員進入原告丁○○住處並無原告所稱之漏水情形
    ，原告丁○○此部分之請求顯難未能舉證以實其說，況原告
    丁○○自79年間起買受系爭建物第5層房屋後，迄今16年有
    餘，如確因被告丙○○○使用系爭增建物導致受有漏水之損
    害，亦已逾越侵權行為損害賠償之消滅時效期間，故原告丁○○此部分之請，委無理由。
(十)原告2人主張因系爭增建物漏水問題導致其患有焦慮、緊張
    性頭痛、失眠等症狀，惟觀諸原告2人所提出之診斷證明書
    均未明確指出導致所載症狀之原因係因系爭增建物漏水所致
    ，且原告2人主張自79年買受系爭建物第5層房屋後，即發現
    漏水問題，何以遲至94年始就醫診治，則原告2人之疾病是
    否與被告丙○○○使用系爭增建物有因果關係，原告2人亦
    未盡舉證之責。
三、被告己○○○○○○○○○○○求為判決：原告之訴駁回。
    其答辯意旨則以：訴外人林兆銘原為被告己○○○○○○○○○○○創會會長，當時林兆銘在系爭建物增建系爭增建物
    之時有經過系爭建物全體區分所有權人之同意，而且系爭建
    物之公共電費係由系爭增建物之住戶繳納，林兆銘建造系爭
    增建物之後就將系爭增建物無償出借與被告己○○○○○○○○○○○使用，民國75年間林兆銘將系爭建物第5層及系
    爭增建物出賣與被告丙○○○之時，有跟被告丙○○○說好
    系爭增建物要維持現況，所以被告丙○○○也是無償出借
    被告己○○○○○○○○○○○使用迄今，並非無權占有等
    語。
四、得心證之理由：
(一)拆屋還地、遷出房屋部分：
１、原告丁○○主張其為系爭建物第5層房屋之所有權人，並為
    系爭建物坐落基地即系爭土地之共有人，應有部分為60分之
    1 ，被告丙○○○具有事實上處分權之系爭增建物，未經系
    爭建物全部共有人之同意，而無權占用系爭建物屋頂平台如
    附圖Ａ、Ｂ所示之土地 (面積合計102.59平方公尺)，並將
    系爭增建物出借 (按原告原主張係出租，然被告2人均稱係
    無償借貸，原告對此亦不爭執)與被告己○○○○○○○○○○○占有使用中等情，業據原告丁○○提出系爭建物第5
    層房屋、系爭土地登記謄本為證，並經本院於95年11月15日
    前往現場履勘及囑託基隆市信義地政事務所派員測量屬實，
    有勘驗筆錄、現場照片及基隆市信義地政事務所95年11月17
    日基信地所二字第9500007811號函附複丈成果圖附卷足憑，
    被告2人除否認係無權占有外，對於原告其餘之主張則不爭
    執，是本件之爭點僅為被告2人是否有權占有系爭建物之屋
    頂平台及系爭土地？
２、數人區分一建築物而各有其一部者，該建築物及其附屬物之
    共同部分，推定為各所有人之共有，民法第799條前段定有
    明文。所謂共同部分，當係指屋頂、地基、走廊、階梯等性
    質上不許分割而獨立為區分所有客體之部分而言。系爭房屋
    之屋頂平台，既未經登記屬何人所有，性質上又為全樓住戶
    共同使用部分，即屬建築物之共同部分，依上開規定，應為
    該樓房各區分建築物之所有權人所共有（最高法院77年度台
    上字第1766號判決意旨參照）；又按共同部分之使用，應按
    其本來之用法使用之，非經共同部分各共有人之特別約定，
    不得為特別之使用。而系爭房屋之屋頂平台，既稱之為「平
    台」，其本來之用法，即應保持平台之現狀而為使用（最高
    法院82年度台上字第2284號判決）。系爭建物第5層及系爭
    增建物係被告丙○○○在75年間向訴外人林兆銘購買，嗣被
    告丙○○○於79年11月間將系爭建物第5層出賣與原告丁○○，被告丙○○○仍保有系爭增建物，並未連同系爭建物第
    5 層一併出賣與原告丁○○，被告丙○○○對系爭增建物仍
    有事實上之處分權，此為兩造所不爭。本件被告丙○○○雖
    係經由買賣而取得系爭增建物，惟買賣乃屬債權關係，後手
    之權利自不能大於前手，被告丙○○○之前手在該屋頂平台
    上建造系爭增建物，既係以屋頂平台為基礎，添加構造物，
    顯然變易屋頂平台原來之性質、構造，而為不同種類之使用
    ，自應依各共有人之特別約定始得為之。然被告2人既不爭
    執系爭建物之頂樓平台為原告丁○○及其他共有人所共有，
    被告2人雖辯稱訴外人林兆銘係得系爭建物共有人之全體同
    意始在系爭房屋頂樓平台興建系爭增建物等情，然被告2 人
    始終不能就其或其前手使用系爭增建物，確已獲得系爭建物
    全體共有人同意之事實，舉證以實其說，被告2人所辯系爭
    增建物之興建已得系爭建物共有人全體之同意云云，難以採
    信。
３、被告2人雖又辯系爭增建物自興建迄今已長達20餘年，倘全
    體共有人間無前開分管協議或是默示分管協議或是默示其使
    用權，何以原告丁○○或其他共有人不在一開始即提出異議
    或之後表示異議等語。惟按共有物分管契約，固不以共有人
    明示之意思表示為限，共有人默示之意思表示，亦包括在內
    。惟「所謂默示之意思表示，係指依表意人之舉動或其他情
    事，足以間接推知其效果意思者而言，若單純之沉默，則除
    有特別情事，依社會觀念可認為一定意思表示者外，不得謂
    為默示之意思表示。」最高法院29年上字第762號判例意旨
    可以參照，被告2人既未證明原告丁○○及其他共有人有何
    舉動或其他情事，可以間接推知其亦同意將系爭建物頂樓平
    台交由被告丙○○○占有使用之效果意思，自不能就其單純
    之沉默或經過時間之長短，而推知原告丁○○及其他共有人
    有默示同意之意思表示。況被告丙○○○亦未證明系爭建物
    共有人間是自何時就頂樓平台開始實際劃定使用範圍，而各
    共有人對於被告丙○○○管領之部分，何時有容忍未干涉等
    情形，均不足以認為全體共有人有成立分管契約之明示或默
    示之意思合致，況且所有權人未向無權占有人行使權利，並
    非當然即認為被告係有權占有，蓋其未行使權利之原因不一
    而足，或係當時之房地價值甚菲，或係礙於鄰居情誼未便即
    時主張，均不能據此即謂原告丁○○業已默示同意被告2人
    使用系爭建物屋頂平台。被告2人既未舉證證明系爭建物全
    體共有人間確實就頂樓平台有默示之同意權分管契約之存在
    ，是被告2人辯稱原告丁○○及其他共有人明知系爭增建物
    存在而數十年從未反對被告2人使用，可認原告丁○○及其
    他共有人默示同意被告2人使用系爭增建物，其非無權占有
    ，即無可採。本件被告2人既未經系爭建物共有人全體同意
    ，自行占有系爭建物頂樓平台搭蓋系爭增建物，自屬侵害原
    告丁○○之共有權利，原告丁○○自得請求除去之，至於系
    爭增建物是否經主管機關列為違建拆除，僅為行政機關行使
    裁量權之管理措施，並無礙各共有人基於所有權可主張之請
    求，被告丙○○○辯稱原告丁○○未請領拆除執照而訴請法
    院拆除系爭增建物，於法有違云云，亦不足採信。
４、按權利之行使，不得以損害他人為主要目的。行使權利，履
    行義務，應依誠實及信用方法。民法第148條固有明文。所
    謂權利濫用，係在外觀上為權利之行使，實質上卻違反權利
    之社會性，因此不能認為正當行使權利的行為。然權利人行
    使權利，不免對義務人或他人造成不利益的結果，此乃不可
    避免的正常現象，不能指為權利的濫用，必須權利人在主觀
    上有損害他人的意思並且以此為主要目的，始構成權利的濫
    用。又所謂誠實信用之原則，係在具體的權利義務之關係，
    依正義公平之方法，確定並實現權利之內容，避免當事人間
    犧牲他方利益以圖利自己，自應以權利人及義務人雙方利益
    為衡量依據，並應考察權利義務之社會上作用，於具體事實
    妥善運用之方法。本件被告丙○○○辯稱系爭增建物長達20
    餘年，期間原告丁○○均未表示異議，足使被告信任原告不
    欲行使其請求被告拆屋還地之權利，現忽提起本件訴訟，顯
    屬權利濫用，且有違誠信原則云云。惟系爭建物屋頂平台之
    系爭增建物，目前係由被告己○○○○○○○○○○○做排
    他性占有使用，然被告2人對該屋頂平台並無專有使用權限
    ，已如前述，況一般公寓大廈屋頂平台之用途，係供作為火
    災之避難場、電梯之機械室、冷暖房用設備、屋頂之出入口
    、避雷針、共同天線、火災時之通路等，被告丙○○○之前
    手於系爭建物屋頂平台加蓋系爭增建物做排他性使用，顯已
    影響系爭建物景觀及住戶安全，已達變更屋頂之用途或性質
    ，難謂適法，原告丁○○以共有人身份，就共有物屋頂平台
    之全部，為本於所有權之請求，於法並無不合（民法第821
    條參照）。被告丙○○○所辯原告丁○○要求伊將系爭增建
    物拆除，係權利濫用云云，亦不足採。
５、系爭房屋屋頂平台性質上不許分割而獨立為區分所有客體之
    部分（最高法院71年台上字第1193號判決參照），揆諸前開
    民法第799條規定，即屬該區分所有建築物之共同部分，推
    定為各所有人共有。準此，區分所有人得按其應有部分使用
    系爭屋頂平台，除契約另有訂定（即分管契約）外，由共有
    人共同管理之（民法第818條、第820條第1項參照）。次按
    「各共有人對於第三人，得就共有物之全部為本於所有權之
    請求，但回復共有物之請求，僅得為共有人全體之利益為之
    」、「又所有人對於無權占有者，得請求返還之，對於妨害
    其所有權者，得請求除去之。」民法第821條、第767條分別
    定有明文。本件被告丙○○○具有事實上處分權之系爭增建
    物既係無權占有系爭建物屋頂平台，被告己○○○○○○○○○○○亦因被告丙○○○之出借而現正無權占有系爭增建
    物中。原告丁○○為系爭建物屋頂平台共有人之一，其本於
    上開規定訴請具有拆除權能之被告丙○○○將系爭增建物拆
    除，並將系爭建物屋頂平台返還與原告丁○○及全體共有人
    ，及訴請被告己○○○○○○○○○○○應自系爭增建物遷
    出，為有理由，應予准許，逾此部分之請求，即無理由，應
    予駁回。
(二)回復原狀部分：
１、原告丁○○主張被告丙○○○具有事實上處分權之系爭增建
    物，破壞系爭建物屋頂平台之原來水、電、排水管線與地坪
    ，導致其系爭建物第5層房屋漏水，被告丙○○○應回復系
    爭建物頂樓平台原有之水、電、排水管線與地坪、牆面之防
    水設施，回復原狀返還予原告丁○○及其他共有人。然原告
    丁○○並未明確聲明應如何回復系爭建物屋頂平台之水、電
    、排水管線與地坪、牆面之防水設施，及舉證證明系爭建物
    屋頂平台之水、電、排水管線與地坪、牆面之防水設施在系
    爭增建物建造前後有如何之差異，原告丁○○此部分之訴之
    聲明已屬不明確，況且毀壞、變更系爭建物屋頂平台原有之
    水、電、排水管線與地坪、牆面之防水設施者，並非被告丙○○○，而係被告丙○○○之前手，倘如被告丙○○○之前
    手因毀壞、變更系爭建物屋頂平台原有之水、電、排水管線
    與地坪、牆面之防水設施，而致原告丁○○受有財產上之損
    害，其應負責回復原狀或損害賠償者應為被告丙○○○之前
    手，原告丁○○本於所有權之法律關係訴請被告丙○○○拆
    除其具有事實上處分權之系爭增建物，並將占用之土地返還
    原告丁○○及其他共有人，已使原告丁○○之所有權回復圓
    滿行使之狀態，原告丁○○復本於所有權之法律關係訴請被
    告丙○○○回復系爭建物屋頂平台之水、電、排水管線與地
    坪、牆面之防水設施，即屬無據，應予駁回。
(三)相當於租金之不當得利部分：
１、按無法律上原因而受有利益，致他人受損害，應返還其利益
    ，民法第179條定有明文。被告具有事實上處分權之系爭增
    建物，無權占有系爭建物頂樓平台，受有使用系爭建物頂樓
    平台之利益，原告丁○○及他共有人因被告丙○○○之占用
    ，而不得就該部分平台按應有部分為使用收益，自可認為受
    有損害。被告丙○○○系爭建物頂樓平台之使用，即無法律
    上原因，依民法第179條之規定，被告丙○○○自應返還其
    所受利益。
２、次按無權占有他人土地，可能獲得相當於租金之利益，為社
    會通常之觀念，此亦為最高法院61年度台上字第1695號判例
    所揭示，占有系爭建物之頂樓平台興建系爭增建物，因系爭
    增建物不能脫離建物或土地而建築，因此相當於租金之不當
    得利計算方式，自可參酌土地第105條準用第97條第1項規定
    ，城市地方土地之租金，以不超過土地申報總價額年息百分
    之10為限。所謂年息百分之10為限，乃指土地租金之最高限
    額而言，非謂所有土地租賃之租金必須照申報總價額年息百
    分之10計算之，尚須斟酌基地之位置、工商繁榮程度、使用
    人利用基地之經濟價值、所受利益等情事以為決定。又土地
    法第97條第1項所謂土地價額，係以法定地價而言，即土地
    所有權人依土地法所申報之地價，在平均地權條例施行區域
    ，係指土地所有權人於地政機關舉辦規定地價或重新規定地
    價時，於公告申報地價期間內自行申報之地價，土地所有權
    人未於公告期間申報地價者，以公告地價80%為其申報地價
    ，平均地權條例第16條定有明文。查系爭土地坐落在基隆市
    區，交通方便，附近工商繁榮，生活機能佳等情，業據本院
    至現場勘驗明確，本院綜核上情，認被告丙○○○具事實上
    處分權之系爭增建物占用系爭建物頂樓平台，進而占用系爭
    土地的利益，以系爭土地申報地價百分之8計算應屬適當，
    而系爭土地之申報地價自91至95年每平方公尺均為26,149元
    ，被告丙○○○無權占用之面積為102.59平方公尺，其土地
    總價額為2,682,626元（26,149×102.59＝2,682,626，小數
    點下4捨5入），以年息百分之8計算5年之金額為1,073,050
    元（2,682,626×0．08×5＝1,073,050），原告邱楨清就系
    爭土地之應有部分為6/60，依此計算，被告丙○○○應給付
    自起訴日95年4月7日起回溯五年之不當得利金額應為107,30
    5元（1,0 73,050×6÷60＝107,305），及自起訴狀繕本送
    達翌日即95年4月18日起至拆除系爭增建物返還系爭土地之
    日止之月不當得利金額應為1,788元（2,682,626×0．08÷1
    2×6÷60＝1,788），從而原告丁○○本於不當得利之法律
    關係請求被告丙○○○給付自起訴日95年4月7日起回溯五年
    之不當得利金額27,208元，及自起訴狀繕本送達翌日起至清
    償日止按年息百分之5計算之利息，暨自95年4月18日起至拆
    除系爭增建物返還系爭土地之日止，按月給付不當得利金額
    454元，未逾本院所計算之上開數額，應予准許，逾此部分
    之請求即被告丙○○○拆除系爭增建物並返還系爭土地之日
    之後之不當得利請求，不應准許。
(四)漏水損害賠償部分：
１、原告2人此部分請求尚未罹於消滅時效─
    被告丙○○○以原告2人自陳自79年12月買受系爭建物第5層
    房屋後，該房屋即開始漏水，並受有損害，距原告2人起訴
    之時，已逾侵權行為2年、10年之時效等語置辯。按侵權行
    為所生之損害賠償請求權，自請求權人知有損害及賠償義務
    人時起，2年間不行使而消滅，自有侵權行為時起，逾10年
    者亦同，民法第197條第1項固有明文。惟加害人之侵權行為
    如連續（持續）發生者，則被害人之請求權亦不斷發生，而
    該請求權之消滅時效亦應不斷重新起算。因此，連續性侵權
    行為，於侵害終止前，損害仍在繼續狀態中，被害人無從知
    悉實際受損情形，自無法行使損害賠償請求權，其消滅時效
    ，應俟損害之程度底定後起算。本件依台灣區水管工程工業
    同業公會之上開鑑定結果及建議，在增設一處排水管幫助分
    流及系爭增建物本身加強防水措施後，漏水問題始能獲得完
    全改善，本件漏水之損害既仍持續發生，原告2人於95年4月
    7 日提起本件訴訟，自未罹於2年或10年之消滅時效。
２、被告丙○○○具有事實上處分權之系爭增建物係導致原告丁○○所有系爭第5層房屋漏水之原因─
    原告丁○○主張其所有系爭第5房屋漏水之損害係因被告丙○○○具有事實上處分權之系爭增建物所導致之情，此有台
    灣區水管工程工業同業公會建5年12月18日台區水管會新字
    第95367號函附之鑑定報告1份足憑，該份鑑定報告係由具有
    專業之客觀第三人即台灣區水管工程工業同業公會鑑定後所
    作成，自堪憑採。依據該鑑定報告之鑑定結果及分析記載：
    「(二)5樓屋頂己○○○○○○○○○○○會館室內地坪、女
    兒牆乾燥無水，但女兒牆曾有漏水過痕跡且也產生壁癌現象
    。(三)現場測試屋頂左右2處排水管流量，右邊排水管排水不
    很順暢，水量大時會有積水現象，左邊之排水管口位置較高
    達不到一般排水功能，當大豪雨來時，水不能及時排放就會
    造成樓板積水而向下滲漏。(四)6樓己○○○○○○○○○○○會館、鋁門窗及落地門均非風雨防水型，當颱風或大豪雨
    來時就會漏水流至女兒牆、地板再滲往5樓。」、「(一)為防
    止漏水應先做好排水設施，如再增設1處排水管幫助分流是
    最好辦法。(二)加建之6樓鋁門窗、落地門應加強防水措施
    ，就不會有水滲入屋內地坪，再往5樓滲水」等語。被告丙○○○具有事實上處分權之系爭增建物係導致原告丁○○所
    有系爭第5層房屋漏水之原因之一，被告丙○○○辯稱原告
    房屋漏水與其具有事實上處分權之系爭增建物之存在之間無
    相當因果關係云云，尚非足採。且被告林席瓊既然占有使用
    系爭建物頂樓平台，只要就頂樓平台之排水稍加清通及就其
    系爭增建物本身加強防水措施，自足以避免水流入系爭增建
    物再往下滲入原告丁○○所有房屋，竟均捨此不為，任由水
    由系爭增建物流入樓下之原告丁○○所有房屋，自屬有過失
    ，被告丙○○○辯稱其並無故意過失云云，亦難憑採。
３、原告2人所得請求損害賠償之範圍─
(1)、按不法侵害他人之身體、健康、名譽、自由、信用、隱私、
    貞操，或不法侵害其他人格法益而情節重大者，被害人雖非
    財產上之損害，亦得請求賠償相當之金額。其名譽被侵害者
    ，並得請求回復名譽之適當處分。前二項規定，於不法侵害
    他人基於父、母、子、女或配偶關係之身分法益而情節重大
    者，準用之，民法第195條第1、3項亦定有明文。又「於他
    人居住區域發出超越一般人社會生活所能容忍之噪音，應屬
    不法侵害他人居住安寧之人格利益，如其情節重大，被害人
    非不得依民法第195條第1項規定請求賠償相當之金額。」（
    最高法院92年度台上字第164號判例參照）。參酌前開判例
    要旨，居住安寧屬於人格法益之一種，則與其相似之居住環
    境之乾爽舒適，自亦應認為同屬人格法益之一種。
(2)、本件被告丙○○○具事實上處分權之系爭增建物占有系爭建
    物頂樓平台，既疏未清通頂樓平台前方之排水設備，亦未加
    強系爭增建物本身之防水設備，致漏水而生損害於原告丁○○之所有房屋，使原告丁○○所有房屋之天花板有滲水、剝
    落，甚或滴水之清形，有原告提出之照片可稽，且依台灣區
    水管工程工業同業公會上開鑑定報告之鑑定結果記載：「(一)
    原告丁○○之基隆市○○區○○路93-10號五樓室內牆壁、
    天花板有漏水痕跡且多處已產生壁癌現象。」等語，而水漬
    、壁癌通常乃係長期、持續性漏水所成，且屋內漏水之範圍
    非僅一處，原告丁○○、戊○○心理健康當受有損害，已非
    僅止於財產損害，應屬不法侵害居住於系爭建物第5層房屋
    之原告丁○○及其配偶戊○○之居住環境乾爽舒適之人格法
    益，原告丁○○、戊○○自得本於民法第195條第1項、第3
    項規定請求賠償相當之金額。茲參酌被告丙○○○係無償出
    借系爭增建物供被告己○○○○○○○○○○○使用，並未
    獲有任何利益及原告丁○○、戊○○長期居住於飽受漏水之
    苦之系爭建物第5層房屋，應認被告丙○○○賠償原告丁○○、戊○○各50,000元為已足，原告丁○○、戊○○於此範
    圍之請求為有理由，逾此數額之請求，不應准許。
五、綜上所述，原告丁○○基於民法第767條中段、第821條及第
    179條、第195條第1項之規定，請求被告丙○○○將系爭增
    建物拆除，返還系爭建物頂樓平台予原告丁○○及其他共有
    人，請求被告己○○○○○○○○○○○自系爭增建物遷出
    ，及請求被告丙○○○給付77,208元及自起訴狀繕本送達翌
    日（即95年4月18日）起至清償日止，按年息百分之5計算之
    利息，並自95年4月18日起至拆除系爭增建物返還系爭土地
    之日止，按月給付原告454元，原告戊○○基於民法第195條
    第1項、第3項之規定，請求被告丙○○○給付50,000元及自
    起訴狀繕本送達翌日（即95年4月18日）起至清償日止，按
    年息百分之5計算之利息，為有理由，應予准許，逾此部分
    之請求，則無理由，應予駁回。
六、原告2人及被告丙○○○陳明願供擔保請准宣告假執行及免
    為假執行，關於原告勝訴部分，經核均無不合，爰分別酌定
    相當之擔保金額予以准許。至於原告敗訴部分，其假執行之
    聲請失所附麗，應予駁回。
七、因本件事證已臻明確，兩造其餘主張陳述及所提證據，爰不
    一一予以審酌，附此敘明。
八、據上論結，本件原告之訴，一部有理由，一部無理由，依民
    事訴訟法第79條、第85條第1項但書、第390條第2項、第392
    條，判決如主文。
中　　華　　民　　國　　96　　年　　3 　　月　　15　　日
                  民事庭法  官  徐世禎
以上正本係照原本作成。
對於本件判決如有不服，應於收受送達後20日內向本院提出上訴
書狀，敘述上訴之理由，上訴於臺灣高等法院，並按他造當事人
之人數附具繕本。
中　　華　　民　　國　　96　　年　　3 　　月　　15　　日
                        書記官  賴敏慧
